ACORDAO-COMPLETO-2556840

ACÓRDÃO 6739/2022 ATA 37/2022 - SEGUNDA CÂMARA

VISTOS, relatados e discutidos estes autos em que se analisa ato de concessão de aposentadoria deferida pelo Tribunal de Contas da União.
ACORDAM os Ministros do Tribunal de Contas da União, reunidos em Sessão da 2ª Câmara, ante as razões expostas pelo Relator, e com fulcro nos incisos III e IX do art. 71 da Constituição Federal e nos arts. 1º, inciso V, e 39, inciso II, da Lei 8.443/1992, c/c o art. 259, inciso II, do Regimento Interno/TCU, em:
9.1. considerar legal a concessão de aposentadoria em favor do Sr. Francisco de Assis Andrade Cordova, determinando o registro do correspondente ato; e
9.2. dar ciência deste Acórdão à Secretaria de Gestão de Pessoas e ao interessado.

Concessão de aposentadoria deferida pelo Tribunal de Contas da União.

Segunda Câmara

Tribunal de Contas da União.

3. Interessado: Francisco de Assis Andrade Cordova (XXX.566.851-XX).

13.1. Ministros presentes: Antonio Anastasia (na Presidência) e Augusto Nardes.
13.2. Ministro-Substituto convocado: Marcos Bemquerer Costa (Relator).

MARCOS BEMQUERER

Adoto como parte deste Relatório, com os pertinentes ajustes de forma, a instrução da Secretaria de Fiscalização de Integridade de Atos e Pagamentos de Pessoal e de Benefícios Sociais - Sefip, por meio da qual a concessão de aposentadoria objeto destes autos foi analisada e cujo encaminhamento contou com a anuência do escalão dirigente daquela unidade especializada (peças 5 e 6) :  
"Exame das Constatações
Ato: 10309/2019 - Inicial - Interessado (a) : FRANCISCO DE ASSIS ANDRADE CORDOVA - CPF: XXX.566.851-XX
9.1. Parecer do Controle Interno: considerar o ato Legal.
9.2. Constatações e análises: 
9.2.1. Houve o registro de pelo menos uma rubrica com 'Denominação para análise pelo TCU = Vantagem de caráter pessoal (78 - VPNI Décimos (Vantagem de caráter pessoal - Incorporação de quintos/décimos de função) - R$ 1.007,28) '.
a. Justificativa do Gestor de Pessoal: Não há. Verificação efetuada no âmbito do TCU.
Análise do Controle Interno:  Não há. Verificação efetuada no âmbito do TCU.
Análise da Equipe Técnica: Legal.
A concessão da vantagem de quintos ou décimos está em consonância com a jurisprudência deste Tribunal e os critérios das Leis 8.911/1994 e 9.624/1998 (os períodos anteriores a 8/4/1998 são suficientes para a incorporação da vantagem de quintos) . 
9.2.2. No tempo calculado para fins de anuênio foram computados períodos não contínuos. Militar (artigo 100 da Lei 8.112/1990) de 15/01/1972 a 30/11/1972 e Tempo no cargo em que se deu a aposentadoria de 17/07/1980 a 16/01/2019.
a. Justificativa do Gestor de Pessoal: Não há. Verificação efetuada no âmbito do TCU.
Análise do Controle Interno:  Não há. Verificação efetuada no âmbito do TCU.
Análise da Equipe Técnica: Legal.
O interessado possui adicional de tempo de serviço em percentual compatível ao entendimento do TCU, vez que, embora tenha interrompido o vínculo com a administração pública em 30/11/1972, retornou ao serviço público federal em 17/7/1980, antes da vigência da Lei 8.112/1990, permanecendo até a aposentadoria. Nesse sentido, o percentual concedido à aposentada está legal.
9.2.3. Houve o registro de pelo menos uma rubrica com 'Denominação para análise pelo TCU = Vantagem de caráter pessoal (78 - VPNI Décimos (Vantagem de caráter pessoal - Incorporação de quintos/décimos de função) - R$ 2.335,50) '.
a. Justificativa do Gestor de Pessoal: Não há. Verificação efetuada no âmbito do TCU.
b. Análise do Controle Interno:  Não há. Verificação efetuada no âmbito do TCU.
c. Análise da Equipe Técnica: Ilegal.
A incorporação de quintos/décimos decorrente do exercício de funções comissionadas contempla fração de quintos/décimos incorporada pelo exercício de função comissionada entre 08/04/1998 e 04/09/2001, não havendo registro, no ato, de que ela decorra de decisão judicial transitada em julgado. Assim, nos termos definidos pelo STF, referida fração se sujeita a absorções por quaisquer reajustes futuros, devendo o órgão de origem providenciar sua conversão em parcela compensatória destacada, a ser absorvida por quaisquer reajustes futuros, consoante decidido pelo STF no RE 638.115/CE.
9.2.4. Houve o registro de pelo menos uma rubrica com 'Denominação para análise pelo TCU = Vantagem de caráter pessoal (78 - VPNI Décimos (Vantagem de caráter pessoal - Incorporação de quintos/décimos de função) - R$ 1.406,53) '.
a. Justificativa do Gestor de Pessoal: Não há. Verificação efetuada no âmbito do TCU.
Análise do Controle Interno:  Não há. Verificação efetuada no âmbito do TCU.
Análise da Equipe Técnica: Legal.
A concessão da vantagem de quintos ou décimos está em consonância com a jurisprudência deste Tribunal e os critérios das Leis 8.911/1994 e 9.624/1998 (os períodos anteriores a 8/4/1998 são suficientes para a incorporação da vantagem de quintos) . 
9.3. O quadro resumo de ocorrências e, quando for o caso, o detalhamento da norma legal e da jurisprudência para as inconsistências acima elencadas encontra-se no anexo II dessa instrução. 
 (...) 
CONCLUSÃO
A abrangência e a profundidade das verificações levadas a efeito fundamentam convicção de que o ato 10309/2019 pode ser apreciado pela ilegalidade, em razão das irregularidades apontadas no item Exame das Constatações desta instrução, que representam afronta à legislação e à jurisprudência de referência
PROPOSTA DE ENCAMINHAMENTO
Ante o exposto, com fundamento no art. 71, inciso III, da Constituição Federal, no art. 1º, inciso V, e art. 39, incisos I e II, da Lei 8.443/1992, no art. 260 do Regimento Interno/TCU, propõe-se: 
9.4. considerar ILEGAL e recusar registro do ato de Aposentadoria de FRANCISCO DE ASSIS ANDRADE CORDOVA do quadro de pessoal do Tribunal de Contas da União, com base nos arts. 71, inciso III, da Constituição Federal, 1º, inciso V, e 39, inciso II, da Lei 8.443/1992 e 260, § 1º, do Regimento Interno/TCU; 
9.5. com fulcro no art. 262, caput, do Regimento Interno/TCU, determinar ao Tribunal de Contas da União que: 
9.5.1. dê ciência, no prazo de quinze dias, contados da notificação, do inteiro teor desta deliberação ao interessado, alertando-o de que o efeito suspensivo proveniente da interposição de eventuais recursos junto ao TCU não o exime da devolução dos valores percebidos indevidamente, caso o recurso não seja provido;
9.5.2. informe o teor do acórdão que vier a ser prolatado, encaminhando ao TCU, no prazo de trinta dias, comprovante da data de ciência pelo interessado, nos termos do art. 4º, § 3º, da Resolução TCU 170/2004;
9.5.3. promova, no prazo de 30 (trinta) dias, o destaque da (s) parcela (s) de quintos incorporada (s) com amparo em funções comissionadas exercidas entre 8/4/1998 a 4/9/2001 e transforme-a (s) em 'Parcela Compensatória' a ser absorvida por quaisquer reajustes futuros, consoante decidido pelo STF no RE 638.115/CE, caso a incorporação tenha se dado por decisão administrativa ou por decisão judicial não transitada em julgado."
2.	De seu turno, o Parquet especializado, em parecer da lavra da Procuradora-Geral Cristina Machado da Costa e Silva, assim se posicionou sobre a concessão em foco (peça 8) : 
"Versam os autos sobre o ato inicial de aposentadoria de Francisco de Assis Andrade Cordova no cargo de Auditor Federal de Controle Externo do Tribunal de Contas da União, com fundamento no artigo 3.º da Emenda Constitucional n.º 47/2005 e vigência a partir de 17/01/2019 (peça n.º 3) .
2.	A Secretaria de Fiscalização de Integridade de Atos e Pagamentos de Pessoal e de Benefícios Sociais - Sefip - opina pela ilegalidade e negativa de registro da concessão de peça n.º 3 devido à suposta incorporação de parcelas de quintos decorrentes do exercício de funções comissionadas entre 08/04/1998 e 04/09/2001 (pareceres uniformes constantes de peças n.ºs 5 e 6) .
3.	Ao percorrermos o quadro de exercício das funções comissionadas constante de fls. 4/7 da peça n.º 3, verificamos que o interessado não computou tempo de funções comissionadas exercidas após 08/04/1998, como suscitado pela Sefip.
4.	Anexamos quadro demonstrativo obtido em contato com a Secretaria de Gestão de Pessoas do Tribunal, o qual comprova que, na incorporação pelo inativo das frações de 2/10 de FC-08, 2/10 de FC-06 e 04/10 de FC-07, lançadas nos proventos do ato de peça n.º 3, foram consideradas funções exercidas até 03/01/1998, portanto anteriormente a 08/04/1998 (peça n.º 7) .
5.	Nesse sentido, entendemos que é improcedente a falha apontada pela unidade técnica. Não havendo irregularidade a macular a concessão ora em exame o ato de peça n.º 3 pode ser considerado legal.
6.	Ante todo o exposto, com as vênias de estilo por divergir do encaminhamento proposto pela Sefip às peças n.ºs 5 e 6, esta representante do Ministério Público de Contas propõe ao Tribunal que considere legal e ordene o registro ao ato inicial de aposentadoria de Francisco de Assis Andrade Cordova (CPF n.º XXX.566.851-XX) - peça n.º 3."
	É o Relatório.

não há.

Procuradora-Geral Cristina Machado da Costa e Silva.

PESSOAL. APOSENTADORIA. PAGAMENTO DE PARCELAS DE QUINTOS COM BASE EM FUNÇÕES COMISSIONADAS EXERCIDAS ATÉ 3/1/1998. POSSIBILIDADE. LEGALIDADE DA CONCESSÃO E REGISTRO DO CORRESPONDENTE ATO.

APOSENTADORIA (APOS)

Secretaria de Fiscalização de Integridade de Atos e Pagamentos de Pessoal e de Benefícios Sociais - Sefip.

Em exame o ato de concessão de aposentadoria deferida por este Tribunal em benefício do Sr. Francisco de Assis Andrade Cordova, no cargo de Auditor Federal de Controle Externo. 
2.	Preliminarmente, esclareço que o ato em questão deu entrada nesta Corte de Contas em 2019 (peça 3, p. 1) , não se aplicando a sistemática de "registro tácito" pelo decurso de mais de cinco anos definida mediante o Acórdão 122/2021-TCU-Plenário (relator Ministro Walton Alencar Rodrigues) , em observância ao que restou decidido pelo Supremo Tribunal Federal no Recurso Extraordinário 636.553. 
3. 	A concessão em análise ocorreu na modalidade voluntária, com proventos integrais, calculados com base na última remuneração do cargo em que se deu a aposentadoria, nos termos do art. 3º da Emenda Constitucional 47/2005.
4.	As informações constantes do processo indicam que o interessado implementou os requisitos para se inativar, uma vez que tinha idade, tempo de contribuição, de serviço público, de carreira e de cargo requeridos pelo fundamento concessório.
5.	Submetido o ato a críticas automatizadas, a Secretaria de Fiscalização de Integridade de Atos e Pagamentos de Pessoal e de Benefícios Sociais - Sefip detectou a existência da rubrica "quintos/décimos", transformada em Vantagem Pessoal Nominalmente Identificada - VPNI, pelo art. 62-A da Lei 8.112/1990.
6.	A Sefip asseverou que "a incorporação de "quintos/décimos" decorrente do exercício de funções comissionadas contempla fração de quintos/décimos incorporada pelo exercício de função comissionada entre 08/04/1998 e 04/09/2001, não havendo registro, no ato, de que ela decorra de decisão judicial transitada em julgado. Assim, nos termos definidos pelo STF, referida fração se sujeita a absorções por quaisquer reajustes futuros, devendo o órgão de origem providenciar sua conversão em parcela compensatória destacada, a ser absorvida por quaisquer reajustes futuros, consoante decidido pelo STF no RE 638.115/CE".
7.	Em vista de tal irregularidade, a unidade especializada propôs a ilegalidade do ato em exame e a negativa de seu registro.
8.	O MP/TCU, por sua vez, representado pela Procuradora-Geral Cristina Machado da Costa e Silva, ponderou que, diferentemente do que apontado pela Sefip, o interessado não computou, para fins de averbação de "quintos/décimos", tempo de exercício de função comissionada posterior a 8/4/1998, pugnando, desse modo, pela legalidade do ato ora em análise, com o consequente registro do respetivo ato.  
9.	Como bem aduzido pelo Ministério Público de Contas, após contato com a Secretaria de Gestão de Pessoas desta Corte, ficou assente que, na incorporação das frações de 2/10 de FC-08, 2/10 de FC-06 e 04/10 de FC-07, somente foram consideradas funções exercidas até 3/1/1998 (cf. demonstrativo da peça 7) .
10.	Desse modo, inexistindo incorporação de função comissionada após 8/4/1998, o que seria irregular, nos termos da Jurisprudência deste TCU, cumpre considerar legal a concessão de aposentadoria em favor do Sr. Francisco de Assis Andrade Cordova, com o consequente registro do ato 10309/2019 (peça 3) .
	Ante o exposto, voto por que seja adotada a deliberação que ora submeto a este Colegiado.
TCU, Sala das Sessões, em 18 de outubro de 2022.
MARCOS BEMQUERER COSTA
Relator